最高法院刑事判決　　　　　　　　　　　　　　　八十六年度台上字第二二五三號
　　上訴人　台灣高等法院高雄分院檢察署檢察官
　　被　告　甲○○
右上訴人因被告過失致人於死案件，不服台灣高等法院高雄分院中華民國八十五年五
月九日第二審更審判決（八十四年度上更(二)字第二六七號，起訴案號：台灣屏東地方
法院檢察署八十二年度偵字第一五二一號），提起上訴，本院判決如左：
    主  文
上訴駁回。
    理  由
按刑事訴訟法第三百七十七條規定，上訴於第三審法院，非以判決違背法令為理由，
不得為之。是提起第三審上訴，應以原判決違背法令為理由，係屬法定要件。如果上
訴理由狀並未依據卷內訴訟資料，具體指摘原判決不適用何種法則或如何適用不當，
自應認其上訴為違背法律上之程式，予以駁回。本件上訴意旨略稱：(一)被告自稱將所
有之房屋二、三樓各隔五間（共十間），出租給十二人，且訂有租約須知及公告，要
求承租人共同導守，其收費標準，每間住二人，每人每月應交付房租新台幣（下同）
一千元、電費一百五十元、瓦斯費一百元、水費五十元，均以人頭為標準，其使用電
視機、收錄音機、電冰箱、電扇者亦另收費，原判決未將上開情節函告主管機關釋疑
，遽認本案房屋不能以「寄宿舍」或「類似建築物」視之，為判決被告無罪之依據，
自有應調查之證據未予調查及採證與卷內資料不符之違法。(二)被告自稱於買受該房屋
時，其隔間即係使用木材等易燃材料及已裝鐵窗，但竟未盡注意義務，於出租前為符
合防火及萬一發生火災時，適於逃生之改裝設備，以致發生房客黃承基等七人死亡之
結果，足認被告未盡注意之義務，亦不能因死者不知及時逃生或逃生錯誤，認不可歸
責被告之理由。(三)消防警員程冰霜亦稱：「我們去搶救時，三樓通住頂樓之鐵門是封
閉，然後用斧頭去砍」。原判決諭知被告無罪自屬違法等語。經查原判決綜合卷內：
(1)本案之發生，係源於屋旁即屏東市○○街側一樓某船務公司前騎樓停放之機車，遭
不詳歹徒縱火，火勢因而延燒本件之房屋，火災發生當夜被告所有房屋內，除死者黃
承基等七人外，尚有房客吳瑞明，金輝明及金輝明之友人曾美花。火災發生時吳瑞明
經三樓屋頂逃生，金輝明、曾美花從二樓未裝鐵窗之窗戶即臨萬倉街之客廳、晒衣場
處跳樓逃生。(2)現場圖所劃該屋裝鐵窗部分，亦未包括二、三樓客廳在內，檢察官勘
驗筆錄記載：「該屋三樓往頂樓之鐵捲門半開可通行」有現場照片可證，且證人吳瑞
明稱：「伊循樓梯衝上三樓頂，當時三樓頂之門有門栓，並未上鎖而迅速逃生」與證
人程冰霜稱：「是封閉……用斧頭砍」不符。(3)內政部函：「……二查現行建築技術
規則建築設計施工編第一條用語定義尚無『寄宿舍』之詞。至同篇第九十五條第一款
第三目規定，供集合住宅、寄宿舍、養老院等之使用，且該樓層之樓地板面積超過二
四○平方公尺者，應自各該樓層設置二座以上之直通樓梯通達避難層……是本案……
似與『寄宿舍』之涵義無涉」。「查『寄宿舍』（房間出租業）依貴部（經濟部）上
開函稱，似屬於旅館業，如確屬於旅館業，則在都市計畫住宅設立，核與都市計畫法
台灣省施行細則第十五條第一項第五款規定不合」。屏東縣政府函：「依經濟部商業
司……函略以『公司行號不得以經營寄宿舍（房間出租）為所營事業申請登記』；又
查該房屋使用執照用途，係一層為店舖，二至三層為住宅，是否房間出租業無法認定
」。足見本件房屋顯非屬旅館業，其獨棟房屋之室內隔間材料自與建築技術規則第八
十六條第三款：「學校、醫院、旅、寄宿舍、市場及其類似之建築物，其主要分間
牆應為防火構造或使用不燃材料建造」之強制規定無關。黃承基等均住於該處對於何
處可逃生，平時當已熟知，並非公共場所，客人均係臨時至該處，必須依賴「出口標
示燈」，「避難方向指標」等設備，始知逃生方向有別，尚難因被害人等反應不一，
及逃生不當，而歸責於被告有何過失。且歹徒之縱火，並非被告所應注意能注意之事
項，而被告對於屋內設備部分窗戶即公用之客廳晒衣場處未裝鐵窗，往屋頂之鐵捲門
半開，足供人通行，已達萬一火災發生應有之安全措施，已盡注意義務，因之諭知被
告無罪之判決，業據原判決在理由中詳加說明，上訴意旨對原審採證漫然指摘，要屬
事實上之爭執，不涉及原判決違背法令之問題，核與首揭法定要件不符，其上訴違背
法律上之程式，應予駁回，本件雖屬刑事訴訟法第三百七十六條第一款所列之案件，
但於修正刑事訴訟法施行法前，原得上訴於第三審法院，且已繫屬於法院，依刑事訴
訟法施行法第五條第一項規定，仍應依施行前之法定程序終結之，附此明。
據上論結，應依刑事訴訟法第三百九十五條前段，判決如主文。
中      華      民      國    八十六    年      四      月    二十三    日
                              最高法院刑事第四庭
                                  審判長法官  莊  來  成
                                        法官  曾  有  田
                                        法官  王  德  雲
                                        法官  謝  俊  雄
                                        法官  林  永  茂
      右正本證明與原本無異
                                              書  記  官
中      華      民      國    八十六    年      四      月    二十八    日
